【裁判字號】    99,簡上,109
【裁判日期】    990618
【裁判案由】    妨害名譽
【裁判全文】
臺灣臺北地方法院刑事判決             99年度簡上字第109號
上  訴  人
即  被  告    甲○
上列被告因妨害名譽案件，不服本院99年度簡字第185 號民國99
年1 月22日第一審判決（聲請簡易判決處刑案號：臺灣臺北地方
法院檢察署98年度偵字第25959 號）提起上訴，本院管轄第二審
之合議庭審理後，判決如下︰
    主  文
原判決撤銷。
甲○公然侮辱人，處拘役貳拾伍日，如易科罰金，以新臺幣壹仟
元折算壹日。緩刑年，並應向指定之政府機關、政府機構、行
政法人、社區或其他符合公益目的之機構或團體，提供壹佰捌拾
小時之義務勞務；緩刑期間付保護管束。
    事  實
一、甲○、鍾政諺（業經原審判處拘役5 日確定）均為淡江大學
    學生，因不滿學校英文系專任助理教授乙○○，竟各別基於
    公然侮辱之犯意，甲○先於民國98年6 月24日19時33分許，
    在臺北市大安區○○○路○段313 號10樓之1 住處，以電腦
    網路連線至不特定人皆可進入瀏覽之「臺大批踢踢實業坊」
    網站，在該網站內「TKU_Talk」看板，以暱稱「godplayboy
    」發表「絕對是淡江數一數二靠北的老師阿！！」之文字，
    鍾政諺復於同年月25日0 時48分許，在桃園縣楊梅鎮○○街
    41號中山南路3 巷9 號住處，以電腦網路連線至上開網站，
    在上開看板，以暱稱「q918123 」發表「他y 的！！！是乙
    ○○！！！」之文字，甲○再接續於同年月25日0 時49分許
    ，在上開敦化南路住處，以電腦網路連線至上開網站，在上
    開看板，以暱稱「godplayboy」發表「他母親的，又是他！
    ！」之文字，2 人均以此方式公然謾罵乙○○，足以貶損乙
    ○○之社會評價。嗣因乙○○之學生上網瀏覽發現上開文字
    ，轉寄予乙○○，乙○○知悉上情後即報警處理，經警循線
    查獲上情。
二、案經乙○○訴由臺北縣政府警察局淡水分局報請臺灣士林地
    方法院檢察署檢察官呈請臺灣高等法院檢察署檢察長令轉臺
    灣臺北地方法院檢察署檢察官偵查後聲請簡易判決處刑。
    理  由
壹、證據能力部分
    按被告以外之人於審判外之陳述，雖不符合刑事訴訟法第15
    9條之1至第159條之4之規定，但經當事人於審判程序同意作
    為證據，法院審酌該言詞陳述或書面陳述作成時之情況，認
    為適當者，亦得為證據；當事人、代理人或辯護人於法院調
    查證據時，知有第159條第1項不得為證據之情形，而未於言
    詞辯論終結前聲明異議者，視為有前項之同意；刑事訴訟法
    第159條之5第1項、第2項分別定有明文。檢察官及被告甲○
    ，對於本判決下列所引用被告以外之人於審判外之陳述（包
    含書面陳述），於本院準備程序及審理時，均表示無意見而
    不予爭執，且迄至言詞辯論終結前亦未再聲明異議，本院審
    酌上開證據資料製作時之情況，尚無違法不當及證明力明顯
    過低之瑕疵之情形，依刑事訴訟法第159 條之5 第2 項規定
    ，認例外均具有證據能力；本院並於審判期日依法進行證據
    之調查、辯論，當事人於訴訟上程序權利，已受保障，合先
    敘明。
貳、實體部分
一、訊據被告固坦承於上開時、地，以暱稱「godplayboy」，在
    網路上發表上開文字之行為，惟矢口否認有何公然侮辱之犯
    行，辯稱：伊無意詆毀老師的名譽，純粹是要抒發自己的情
    緒云云。經查：
(一)被告於上開時、地，先後2次以電腦網路連線至「臺大批踢
    踢實業坊」網站，在該網站內「TKU_Talk」板，以暱稱「go
    dplayboy」發表上開文字等情，業據被告坦承不諱（見本院
    簡上卷第38頁正面），且經證人即告訴人乙○○於警詢時證
    述在卷（見臺灣士林地方法院檢察署98年度偵字第14345 號
    卷第13、14頁），並有上開文字網頁列印資料（見臺灣士林
    地方法院檢察署98年度偵字第14345 號卷第15至21頁）附卷
    可稽，堪信為真實。
(二)按「侮辱」係以使人難堪為目的，直接以言語、文字、圖畫
    、或動作，表示不屑輕蔑或攻擊之意思，足以對於個人在社
    會上所保持之人格及地位，達貶損其評價之程度而言。觀諸
    被告上開發表之文字內容，其所使用之「靠北」、「他母親
    的」用語，確實有貶低他人人格，損及他人尊嚴之情形，而
    為一般人所無法認同、接受，且「靠北」、「他母親的」等
    詞，依我國國情，當屬侮辱性之言詞，為公眾周知之事實。
    被告雖以前詞置辯，然被告果僅為抒發情緒，其大可以中性
    之文字單純描述內心感受即可，實無須使用前開「靠北」、
    「他母親的」等含貶抑他人之意之文字，是被告出於侮辱之
    意甚明。被告上開發言顯已逾越一般人可以接受之言論自由
    範疇。
(三)次按刑法上所謂「公然」，係指不特定多數人或多數人得以
    共見共聞之狀態，不以實際上已共見或共聞為必要，又此之
    多數人，包括特定之多數人在內（司法院大法官會議釋字第
    145 號解釋參照）。被告於上開網站上發表文字，前開網頁
    既可供一般網路使用者點選瀏覽及發表流通意見，前開網頁
    處於不特定多數人得以共見共聞之狀態無疑。被告於前開網
    頁上以「靠北」、「他母親的」等不雅文字指摘告訴人，要
    已構成公然侮辱無疑。被告所辯並無侮辱告訴人之意思云云
    ，即無可採。
二、按刑法上公然侮辱罪係指未指明具體事實，而其內容足以貶
    損他人社會評價之輕蔑行為；而誹謗罪則須以具體而足以毀
    損他人名譽之事件為其指摘或傳述之內容，若僅係空洞之公
    然謾罵而未指明具體之事實內容者，應為刑法第309 條所指
    之侮辱行為（司法院院字第2179號解釋意旨參照）。經查，
    由被告上開發表文字內容觀之，可知其並未以任何具體足以
    毀損告訴人名譽之事件為其指摘內容，而僅係以空洞但足以
    貶損告訴人社會評價之輕蔑言詞，謾罵告訴人，是核被告所
    為，係犯刑法第309條第1項之公然侮辱罪。公訴意旨認被告
    所為係犯刑法第310條第1項之誹謗罪，尚有未洽，惟因前開
    基本社會事實同一，且就被告之防禦權亦不生不利之影響，
    爰依法變更起訴法條。又被告先後2 次在網路上發言侮辱告
    訴人之行為，係於密接之時、地實施，侵害同一告訴人之法
    益，各行為之獨立性極為薄弱，依一般社會健全觀念，在時
    間差距上，難以強行分開，在刑法評價上，以視為數個舉動
    之接續施行，合為包括之一行為予以評價，較為合理，應屬
    接續犯，而為包括之一罪。
三、原審以被告罪證明確，據以論罪科刑，固非無見，惟：（一
    ）原判決所認定被告在網路上發表上開文字之時間及所使用
    之暱稱，與事實不符；（二）被告在網路上發表上開文字之
    內容係謾罵告訴人，未涉及足以毀損告訴人名譽之具體事實
    ，是本件所犯法條應為刑法第309條第1項之公然侮辱罪。從
    而，被告上訴意旨認原審量刑過重云云，固無理由，惟原判
    決既有前述可議之處，自應由本院將原判決撤銷改判。
四、爰審酌被告無前科，有臺灣高等法院被告前案紀錄表在卷可
    稽，素行尚可，其未謹言慎行，於網路上使用前開文字侮辱
    告訴人，所為實有不該，惟念被告於本院審理時一再表示向
    告訴人道歉之意，併衡被告之犯罪手段、所生損害、犯罪後
    態度等一切情狀，量處如主文所示之刑，並諭知易科罰金之
    折算標準。末查被告前未曾因故意犯罪受有期徒刑以上刑之
    宣告，此有臺灣高等法院被告前案紀錄表在卷可按，其因一
    時失慮，偶罹刑典，於本院審理時一再表示向告訴人道歉之
    意，經此罪刑之宣告後，當知所警惕，信無再犯之虞，本院
    認所宣告之刑以暫不執行為適當，爰併宣告緩刑3 年，並應
    向檢察官指定之政府機關、政府機構、行政法人、社區或其
    他符合公益目的之機構或團體，提供180 小時之義務勞務，
    以啟自新；另依刑法第93條第1 項第2 款之規定，併宣告被
    告應於緩刑期間付保護管束。
據上論斷，應依刑事訴訟法第455 條之1 第1 項、第3 項、第36
9 條第1 項前段、第364 條、第299 條第1 項前段、第300 條，
刑法第309 條第1 項、第41條第1 項前段、第74條第1 項第1 款
、第2 項第5 款、第93條第1 項第2 款，刑法施行法第1 條之1
第1 項、第2 項前段，判決如主文。
本案經檢察官陳國安到庭執行職務。
中    華    民    國    99    年    6    月    18  日
                  刑事第十九庭審判長法  官  林婷立
                                    法  官  吳俊龍
                                    法  官  高若珊
上正本證明與原本無異。
不得上訴。
                                    書記官  游曉婷
中    華    民    國    99    年    6     月    18    日
附錄本案論罪科刑法條全文：
中華民國刑法第309條
公然侮辱人者，處拘役或300元以下罰金。
以強暴犯前項之罪者，處1年以下有期徒刑、拘役或500元以下罰
金。

司法院資訊處製作；財團法人民間司法改革基金會備份。
